【裁判字號】    90,訴,934
【裁判日期】    901205
【裁判案由】    贈與稅
【裁判全文】
高雄高等行政法院判決                         九十年度訴字第九三四號
                              .
    原      告  甲○○
    參  加  人  丙○○
    參  加  人  丁○○
    參  加  人  戊○○○
    參  加  人  己○○
    右四人共同
    訴訟代理人  甲○○
    複 代 理人  林賢郎  會計師
    被      告  財政部台灣省南區國稅局
    代  表  人  乙○○
    訴訟代理人  庚○○
右當事人間因贈與稅事件，原告不服財政部中華民國九十年一月十八日台財訴字第０
九０一三五０七六七號訴願決定，提起行政訴訟，本院判決如左：
    主  文
訴願決定及原處分（復查決定含原核定處分）關於被告核定剔除原告及參加人民國八
十四年度贈與稅申報，其中列報贈與人即被繼承人王潔力於生前償還參加人丙○○代
墊之旅費新台幣捌拾肆萬參仟玖佰零捌元；醫療費用新台幣柒拾肆萬肆仟肆佰陸拾肆
元；生活費用新台幣玖拾伍萬肆仟元，合計新台幣貳佰伍拾肆萬貳仟參佰柒拾貳元部
分，均撤銷。
原告其餘之訴駁回。訴訟費用由被告負擔二分之一，其餘由原告及參加人負擔。
    事  實
一、事實概要：
緣訴外人王潔力於民國（下同）八十四年八月十日死亡，其生前於八十四年間分別移
轉新台幣（下同）八、二七九、０００元，四、七六九、０００元，八、０五七、０
００元，二、八七七、０００元，四、四００、０００元，三、０００、０００元，
五七０、０００元，及五００、０００元，計三二、四五二、０００元，予其子女即
參加人丙○○、丁○○、戊○○○、己○○等四人及訴外人吳惠、劉滌輝、普濟宮
、法源寺，案經被告查獲，經核定贈與總額三二、四五二、０００元，贈與稅額八、
九二四、八四０元，並以王潔力之配偶即原告、及其子女即參加人丙○○、丁○○、
戊○○○、己○○等全體繼承人為納稅義務人發單課徵，原告不服，申經復查，未獲
變更，提起訴願，亦遭駁回，遂提起本件行政訴訟。惟原告於本件行政訴訟中，僅針
對被告核定被繼承人移轉予參加人丙○○之四、二０八、一三六元部分，其中有單據
憑證並經外國公證者，共計二、五四二、三七二元（即旅費部分：八四三、九０八元
；醫療費部分：七四四、四六四元；生活費部分：九五四、０００元），求為撤銷原
處分（含復查決定）及訴願決定，其他部分於九十年九月二十八日本院行準備程序時
具狀撤回，不再爭執。
二、兩造聲明：
（一）原告及參加人聲明求為判決：訴願決定及原處分（含復查決定）均撤銷。
（二）被告聲明求為判決：駁回原告之訴。
三、兩造之爭點：
甲、原告及參加人主張之理由：
一、按「贈與係指財產所有人以自己之財產，無償給予他人，經他人允受而生效力之
    行為。」為遺產及贈與稅法第四條所明定，又「贈與，因當事人一方以自己之財
    產，為無償給予他方之意思表示，經他方允受而生效力。」亦為民法第四０六條
    所規定，因此，贈與行為，需有給予之意思表示，及允受之相對意思表示，始能
    成立，而非片面之單獨行為，先予敘明。則被告依據資金流程，而不問繼承人丙
    ○○受領之性質，即率斷為贈與，即不符前揭法律行為成立之要件，且被告於作
    成處分前，均未傳訊任何受領人以查明受領之性質，乃為最嚴重之瑕疪。
二、被繼承人於七十八年體檢發現罹患癌症，至辭世之日，長達六年，因子女均旅居
    美國，患病期間，子女除經常分別返台探視外，子女雖旅居國外，但均甚孝順，
    被繼承人亦應子女之要求，多次赴美就醫，因重病在身，為恐長途旅行過份勞累
    導致惡化，每次赴美均由子女返台陪同前往，且搭乘商務艙或頭等艙，在美期間
    ，為恐影響子孫生活秩序及就學，如需較長之療養期間時，則賃屋自居，並聘雇
    專門看護，上開旅費、醫療費用、租金及看護、生活費用等極為龐大，均由子女
    墊付，因此，被繼承人處分財產給予子女現金，有部份係費用之返還，並非全屬
    贈與，被告官署置在美付費之事實不問，悉數以贈與認定，顯有不當，茲將關於
    被告核定贈與丙○○部分之若干留存憑證部份說明如次：
（一）旅費部份：
    自八十三年下半年起，長子丙○○夫婦及子女回台，及陪同被繼承人赴美就醫之
    旅費，僅以國際機票一項即高達美金九四、七０四．六０元，以匯率一美元折新
    台幣二六．五０元計算達新台幣二、五０九、六七二元，其中八十三年五月十一
    日由丙○○返台商洽赴美事宜，隨即返美安排醫療，八十三年五月十九日再陪同
    被繼承人夫婦偕同赴美就醫，迄同年九月由子媳陪同返台，另八十三年十一月三
    十日丙○○夫婦再度回台陪同被繼承人赴美就醫，八十四年一月三十日返台，以
    上八十三年度兩次赴美，由子女墊付之機票即達美金三一、八四五．六０元，折
    合新台幣八四三、九０八元；上開證明僅係自八十二年下半年迄逝世之日止，由
    長子丙○○墊付之票款。
（二）醫療費用部份：
    被繼承人患病期間，數度赴美就醫，美國醫療費用之昂貴，世人皆知，被繼承人
    又非美國公民，並無醫療保險，且在美就醫均由長子丙○○安排尋求癌症專科家
    庭醫院診治，其費用亦由長子墊付，目前留有憑證部份為美金二八、０九三元，
    折合新台幣七四四、四六四元。
（三）生活費部份：
    赴美期間，為恐影響子孫之生活秩序及教育，要求賃屋自居，並聘私人看護，前
    已提及，其中賃屋之費用為美金三六、０００元，折合新台幣九五四、０００元
    ，其餘生活費及看護費用，亦極龐大，惟因未留憑證，無從提示，各該費用亦均
    由丙○○墊付。以上旅費、醫療費、生活費為被繼承人長子丙○○墊付費用部份
    ，合計達新台幣四、二０八、一三六元。
乙、被告主張之理由：
一、按「凡經常居住中華民國境內之中華民國國民，就其在中華民國境內或境外之財
    產為贈與者，應依本法規定，課徵贈與稅。」；「本法稱贈與，指財產所有人以
    自己之財產無償給予他人，經他人允受而生效力之行為。」；「左列各款不計入
    贈與總額：‧‧‧四、扶養義務人為受扶養人支付之生活費、教育費及醫療費。
    」分別為遺產及贈與稅法第三條第一項、第四條第二項、及第二十條第四款所明
    定。
二、查王潔力將出售土地所得之部分款項八、二七九、０００元移轉予其子丙○○，
    為原告所不爭，原告主張部分係償還丙○○所墊付之款項，自應負舉證責任，非
    能以王潔力生前無經常性收入，即推定原告所稱係屬真實。而原告所提示之證物
    於遺產稅案件亦已提示，並經最高行政法院九十年判字第一八０號判決確定，僅
    能證明四、二０八、一三六元係王潔力赴美就醫所發生之相關費用，未能證明係
    由其子丙○○所墊付；又原告提示外國公證人之簽證資料，說明系爭金額係經由
    丙○○之手所支付，惟亦看不出資金來源，仍無法證明系爭金額確係丙○○以自
    有資金加以支付，且原告於遺產稅事件亦曾主張系爭金額係王潔力清償丙○○之
    墊付款，經最高行政法院以王潔力生前出售土地收取之價款（系爭金額係土地價
    款之一部分），係分別轉入其繼承人帳戶，認為所訴核不足採。故原告所提示外
    國公證人之簽證資料，仍無法證明王潔力有「代墊」之事實。
    理  由
一、本件參加人丙○○、丁○○、戊○○○、己○○與原告均為被繼承人王潔力之共
    同繼承人，就本件稅捐債務均屬連帶債務人，彼等就本件訴訟之結果，有法律上
    之利害關係，依行政訴訟法第四十二條第一項規定，其參加訴訟，為無不合，應
    予准許，合先敘明。
二、按「凡經常居住中華民國境內之中華民國國民，就其在中華民國境內或境外之財
    產為贈與者，應依本法規定，課徵贈與稅。」；「本法稱贈與，指財產所有人以
    自己之財產無償給予他人，經他人允受而生效力之行為。」；「左列各款不計入
    贈與總額：‧‧‧四、扶養義務人為受扶養人支付之生活費、教育費及醫療費。
    」分別為行為時遺產及贈與稅法第三條第一項、第四條第二項、及第二十條第一
    項第四款所明定。
三、經查，本件訴訟所爭執者，乃原告執詞主張訴外人王潔力生前處分其財產，而給
    予訴訟參加人即被繼承人之長子丙○○八、二七九、０００元中，有四、二０八
    、一三六元之部分係返還訴訟參加人丙○○所支付之醫療費、旅費、生活費，並
    非全屬贈與。亦即，本件行政訴訟乃贈與稅稅基計算基礎之減項，屬客觀之事實
    認定問題，如案外人王潔力生前給予訴訟參加人丙○○之現金，實含用以返還訴
    訟參加人丙○○所支付費用之事實無法獲得證明，原告自不能依行為時遺產及贈
    與稅法第二十條第一項第四款之規定，將系爭金額列為贈與稅稅基計算基礎之減
    項，自贈與總額中扣除。至於原告原先爭執參加人丁○○、戊○○○、己○○；
    及訴外人吳惠、劉滌輝、普濟宮、法源寺等之贈與稅額有誤等情，因原告之訴
    訟代理人林賢郎會計師已於九十年九月二十八日本院行準備程序時，具狀撤回此
    部分之訴訟，遂不予以審論，先予敘明。本件被告剔除原告八十四年度贈與稅列
    報新台幣四、二０八、一三六元係費用之返還，不計入贈與總額部分，據以否准
    原告列報之理由，無非以：（１）原告徒以其配偶即被繼承人王潔力生前並無經
    常性收入，實難支付龐大的醫療費、旅費及生活費用為由，頂多僅能證明該筆四
    、二０八、一三六元係王潔力赴美就醫所發生之相關費用，並不能證明係由參加
    人丙○○所墊付。況且，原告所提示之證物於遺產稅案件亦已提示，並經最高行
    政法院九十年判字第一八０號判決駁回確定，原告主張王潔力生前贈與之部分係
    償還其長子即參加人丙○○所墊付之款項，自應負舉證責任。（２）原告提示外
    國公證人之簽證資料，說明系爭金額係經由參加人丙○○所支付，惟看不出資金
    來源，仍無法證明系爭金額確係參加人丙○○以自有資金加以支付。
    （３）原告於遺產稅事件亦曾主張系爭金額係案外人王潔力清償參加人丙○○之
    墊付款，惟經最高行政法院以王潔力生前出售土地收取之價款（系爭金額係土地
    價款之一部分），係分別轉入其繼承人帳戶，認為所訴核不足採，此亦有最高行
    政法院九十年判字第一八０號判決影本可證。本件被告所述，固非無見。惟查：
    (1)本件原告主張其配偶王潔力生前贈與之部分係償還參加人丙○○所墊付之款項
      ，而否認被告有收取該筆贈與稅債權之權利，自應對該筆贈與稅稅基計算基礎
      之減項，即對贈與稅債權之障礙或是消滅、抑制事實，負舉證責任，此觀行政
      訴訟法第一百三十六條準用民事訴訟法第二百七十七條之規定，彰彰甚明。因
      此，原告於申請復查之初，即主張其配偶王潔力於七十八年體檢發現罹患癌症
      ，至辭世之日，長達六年，參加人丙○○因旅居美國，需經常返台探視，甚為
      不便，被繼承人王潔力遂應子女之要求，多次赴美就醫，因重病在身，為恐長
      途旅行過份勞累導致惡化，每次赴美均由子女返台陪同前往，且搭乘商務艙或
      頭等艙，在美期間，為恐影響子孫生活秩序及就學，如需較長之療養期間時，
      則賃屋自居，並聘雇專門看護，上開旅費、醫療費用、租金及看護、生活費用
      等極為龐大，故而，王潔力生前之贈與，有部分即用以償還參加人丙○○所墊
      付之款項，並非贈與，而提出FORMOSA TRAVEL SERVICE旅行社出具之旅費證明
      ；WU FAMILY MEDICAL CENTER（吳家庭醫學中心）出具之醫療費用收據；及租
      屋合約書等影本數紙為證。從FORMOSA TRAVEL SERVICE旅行社出具之旅費證明
      ，並輔以WU FAMILY MEDICAL CENTER（吳家庭醫學中心）出具之醫療費用收據
      ，就時間上對照王潔力之治療期間及參加人丙○○從八十二年七月間至八十四
      年八月間，多次往返台灣與美國，從客觀上已足認參加人丙○○其行為係為安
      排其父王潔力赴美就醫事宜，且屬具有一貫接連性之時間密接行為；復以對照
      王潔力赴美賃屋居住所簽訂之租屋合約書上載述之日期，亦無顯然之矛盾不合
      ，原告此項主張洵可堪信其為真實。依一般社會觀念言之，此數次行為並無時
      間間斷，事實上有不可分離之密接關係，亦足供本院採信原告所主張其配偶王
      潔力赴美就醫所發生之相關費用，係由參加人丙○○所墊付之事實為真。
    (2)本件被告復主張，原告提示外國公證人之簽證資料，說明系爭金額係經由參加
      人丙○○所支付，惟看不出資金來源，仍無法證明系爭金額確係參加人丙○○
      以自有資金加以支付云云。惟前開原告提示之證據，既經外國公證人之簽證，
      依據民事訴訟法第三百五十八條規定私文書經本人或其代理人簽名、蓋章或按
      指印或有法院或公證人之認證者，推定為真正，該「私文書」應不問其為本國
      私文書或外國私文書而有不同，亦即業經國外公證機關公證之公、私文書，復
      參照民事訴訟法第三百五十六條規定，前開原告提示之證據應可推定為真正；
      再者，原告主張其配偶王潔力赴美就醫所發生之相關費用，係由參加人丙○○
      所墊付之事實，並非全然無據，既如前述。則被告如認前開原告提示之證據尚
      有可疑，非不可函請外交部轉囑駐外機構查明是否真實，現卻遽以前開原告提
      示之證據尚難看出確實之資金來源為由，而以原告等全體繼承人為納稅義務人
      發單課徵贈與稅，未免率斷。
    (3)至被告一再執言，原告於遺產稅事件亦曾主張系爭金額係案外人王潔力清償參
      加人丙○○之墊付款，業經最高行政法院以王潔力生前出售土地收取之價款（
      系爭金額係土地價款之一部分），係分別轉入其繼承人帳戶，認為原告所訴，
      核不足採云云。然，清償墊付債務之方式實有多端，非必因以交付現金之方式
      始足為之，故王潔力生前以出售土地收取價款，再轉入參加人丙○○之個人帳
      戶，以清償參加人丙○○所墊付之醫療費七四四、四六四元；旅費八四三、九
      ０八元；及生活費用九五四、０００元，並非難以想像。則被告以該等理由認
      原告主張尚不足以證明系爭金額係王潔力清償參加人丙○○之墊付款，尚難採
      據。
    (4)另原告自承其餘生活費及看護費用雖亦極龐大，惟因未留憑證，無從提示云云
      ，而未提出旁證之文書以資證明，其陳述內容之真實自難予採信，又其於本院
      而言，又非顯著之事實或為職務上所已知者，則被告核定剔除原告等未檢具可
      供證明之資料，而列報贈與人即被繼承人王潔力於生前償還參加人丙○○代墊
      之醫療費用及生活費用合計一、六六五、七六四元部分，即難遽指為違誤。
四、綜上所述，本件原告就系爭金額二、五四二、三七二元部分，係其配偶王潔力清
    償參加人丙○○之墊付款，並非贈與之事實，既已提出旅行社出具之旅費證明、
    醫療費用收據、租屋合約書等影本數紙，經外國公證人簽證之資料，已足動搖課
    稅事實，並足說明系爭金額係經由參加人丙○○所支付之醫療費、旅費及生活費
    用，被告對此涉及課稅要件事實未加斟酌，訴願決定亦未予糾正，自有未洽。被
    告核定原告八十四年度贈與稅事件，關於原告之配偶王潔力生前處分其財產，而
    給予訴訟參加人丙○○八、二七九、０００元，其中原告等列報四、二０八、一
    三六元之部分，係王潔力生前返還訴訟參加人丙○○所墊付之旅費、醫療費、生
    活費等費用。而參加人丙○○所墊付之醫療費七四四、四六四元；旅費八四三、
    九０八元；及生活費用九五四、０００元，既已提示外國公證人之簽證資料，被
    告未予詳查仍將上開合計二、五四二、三七二元部分列為原告配偶之贈與，併予
    計算八十四年度贈與金額，未准原告復查之聲請，訴願決定亦予維持，均有未洽
    ，故原告此部分之訴為有理由，爰將此部分之原處分（含復查決定）及訴願決定
    均予撤銷，以期適法。至原處分（含復查決定）核定剔除原告及參加人列報贈與
    人即被繼承人王潔力於生前償還參加人丙○○代墊之醫療費用及生活費用合計一
    、六六五、七六四元部分（即四、二○八、一三六扣除二、五四二、三七二元之
    餘額），因原告等未檢具可供證明之資料，而為否准，並無違誤，訴願決定予以
    維持，亦無不合，故原告此部分之訴為無理由，應予駁回。
據上論結，本件原告之訴為一部有理由，一部無理由，依行政訴訟法第四十二條第一
項、第一百九十五條第一項、第一百零四條，民事訴訟法第七十九條但書、八十五條
第一項前段，判決如主文。
中      華      民      國      九十    年      十二    月      五      日
                                高雄高等行政法院第一庭
                                            審判長法官  陳光秀
                                            法      官  呂佳徵
                                            法      官  林石猛
右為正本係照原本作成。
如不服本判決，應於判決送達後二十日內向本院提出上訴書狀，其未表明上訴理由者
，應於提起上訴後二十日內向本院提出上訴理由書（須按對造人數附繕本）；如於本
判決宣示或公告後送達前提起上訴者，應於判決送達後二十日內補提上訴理由書（須
附繕本）。未表明上訴理由者，逕以裁定駁回。
提起上訴應預繳送達用雙掛號郵票七份（每份三十四元）。
中      華      民      國      九十    年      十二    月      五      日
                                            法院書記官  洪美智


司法院資訊處製作；財團法人民間司法改革基金會備份。
